臺灣高等法院民事判決　　　　　　　　100年度重上字第352號
上　訴　人　臺北市內湖區農會
法定代理人　謝建華
訴訟代理人　楊金順律師
複代　理人　董家均律師
被上　訴人　臺銀人壽保險股份有限公司
法定代理人　謝福燈
訴訟代理人　鄭士文
上列當事人間請求返還不當得利等事件，上訴人對於中華民國
100年4月29日臺灣臺北地方法院100年度重訴字第103號第一審判
決提起上訴，本院於100 年8月2日言詞辯論終結，判決如下：
    主  文
上訴駁回。
第二審訴訟費用由上訴人負擔。
    事實及理由
一上訴人起訴主張：訴外人蔡宜洲、焦靜薇（下稱蔡宜洲2 人）
  共同詐欺取得訴外人吳謝金枝所有臺北市○○區○○段三小段
  793 地號土地，及其上門牌臺北市○○路○段30巷34號房屋（
  下稱系爭房地）之所有權狀，即偽造吳謝金枝身分證件，冒用
  吳謝金枝名義，以系爭房地向被上訴人抵押借款新臺幣（下同
  ）600 萬元得手後，再冒用吳謝金枝及其子吳易霖名義，以系
  爭房地向伊抵押借款1,500 萬元，伊不疑有他，於民國（下同
  ）98年6 月23日核貸，並基於利益第三人契約或指示給付，以
  撥付之貸款代償被上訴人600萬元，餘款則交付蔡宜洲2人，惟
  因吳謝金枝並無向被上訴人借款之意思表示，被上訴人對吳謝
  金枝之借款債權不存在，吳謝金枝實際上亦無與伊成立上開利
  益第三人契約或為指示給付之意思表示，則被上訴人受領伊支
  付之600 萬元，欠缺法律上之原因，並致伊受有損害，爰依民
  法第179 條規定提起本訴等語。聲明求為：(一)被上訴人應給付
  上訴人600萬元，及自98年6月23日起至清償日止按年利率5%計
  算之利息；(二)願供擔保，請准宣告假執行。
二被上訴人抗辯：吳謝金枝於98年5 月22日邀陳富進為保證人，
  以系爭房地設定最高限額720萬元抵押權予伊，向伊借款600萬
  元，嗣吳易霖於98年6 月23日匯款代償該借款債務，伊亦塗銷
  該抵押權登記，伊受領清償，自有法律上之原因；上訴人係因
  蔡宜洲2 人之侵權行為而受有損害，與被上訴人受領清償無關
  等語。
三原審駁回上訴人之訴及假執行之聲請。上訴人不服，提起上訴
  ，聲明求為：(一)原判決廢棄；(二)被上訴人應給付上訴人600 萬
  元，及自98年6 月23日起至清償日止按年利率5%計算之利息；
  (三)願供擔保，請准宣告假執行。被上訴人則答辯聲明求為：(一)
  上訴駁回。(二)如受不利判決，請准供擔保宣告免為假執行。
四得心證之理由：
(一)上訴人主張：伊係基於無效之利益第三人契約或指示給付，代
  償被上訴人600 萬元云云。被上訴人則抗辯：上述代償係以「
  吳易霖」名義為之，並非被上訴人為代償行為等語。經查，依
  上訴人提出之臺灣桃園地方法院檢察署檢察官98年度偵字第16
  332 號起訴書、取款憑條、匯款申請書、申請書、借據（原審
  卷第6 至16頁；本院卷第17、18、34至63頁），及被上訴人提
  出之放款借據、撥款委託書、無摺存入憑條存根、存摺、土地
  及建物登記謄本、抵押權塗銷同意書、委託書、清償領回單（
  原審卷第29至39頁），堪予認定事實如下：1.蔡宜洲2 人共同
  詐欺取得吳謝金枝所有系爭房地之所有權狀，由不詳姓名之第
  三人（下稱第三人）假冒「吳謝金枝」，以系爭房地向被上訴
  人抵押借款600 萬元，及開立帳號000000000000號帳戶，經被
  上訴人於98年5月22日撥付借款至該帳戶，蔡宜洲2人隨即提領
  一空。2.蔡宜洲假冒「吳易霖」，於98年6 月11日以系爭房地
  向上訴人申辦抵押借款1,500 萬元，並由焦靜薇假冒「吳謝金
  枝」擔任連帶保證人，經上訴人撥付借款至蔡宜洲以「吳易霖
  」戶名在上訴人處開立之00000000000000號帳戶，嗣該帳戶於
  98年6月23日提款轉匯6,009,346元至被上訴人帳戶，用以清償
  上述600萬元房貸本息，第三人隨後於98年6月25日假冒「吳謝
  金枝」向被上訴人領取抵押權塗銷同意書等文件辦理塗銷登記
  。是上訴人交付借款予假冒「吳易霖」之蔡宜洲後，由蔡宜洲
  假冒「吳易霖」匯款代償6,009,346 元給被上訴人，上訴人與
  被上訴人間不存在代償關係，上訴人之主張自不可採。
(二)吳謝金枝事實上未向被上訴人為借貸及受領600 萬元借款之意
  思表示，被上訴人與吳謝金枝之間不存在消費借貸契約。又第
  三人假冒「吳謝金枝」向被上訴人借得600 萬元，第三人係自
  任本人，向被上訴人為借貸及受領600 萬元借款之意思表示，
  並非代理吳謝金枝為之，被上訴人亦係認識第三人為本人，而
  對第三人為同意借貸及交付600 萬元借款之意思表示，至於第
  三人假冒「吳謝金枝」為此一法律行為，係涉及被上訴人受詐
  欺為上開意思表示，及第三人之資格不實，致被上訴人為錯誤
  意思表示等問題，故第三人與被上訴人間之消費借貸契約成立
  生效，被上訴人對於第三人取得借款債權。退步言，縱認第三
  人與被上訴人間之消費借貸契約未成立生效，但第三人假冒「
  吳謝金枝」向被上訴人詐欺取得600 萬元，被上訴人對於第三
  人亦取得侵權行為損害賠償債權。準此，被上訴人受領來自「
  吳易霖」帳戶之匯款，其借款債權或侵權行為損害賠償債權獲
  得滿足，被上訴人因而受益，並非無法律上之原因。
(三)綜上所述，上訴人係因撥付借款6,009,346 元給假冒「吳易霖
  」之蔡宜洲而受有損害，被上訴人則係因蔡宜洲假冒「吳易霖
  」代償同額款項而受有利益，兩造間不存在給付關係，且上訴
  人所受損害與被上訴人所受利益並非基於同一原因關係事實。
  又被上訴人受領來自蔡宜洲假冒「吳易霖」之代償款項，有法
  律上之原因，自無不當可言，上訴人主張其受蔡宜洲詐欺而撥
  付借款，被上訴人則因蔡宜洲之行為而受益，兩造間財產之移
  動非屬正當，應基於公平原則加以調節，使被上訴人返還所得
  利益予伊云云，尚非可採。從而，上訴人主張本於民法第 179
  條規定，請求被上訴人給付600萬元，及自98年6月23日起至清
  償日止按年利率5%計算之利息，為無理由，不應准許。其假執
  行之聲請失所附麗，應併予駁回。原審為上訴人敗訴之判決，
  及駁回其假執行之聲請，並無不合。上訴意旨指摘原判決不當
  ，求予廢棄改判，為無理由，應予駁回。
五據上論結，本件上訴為無理由，依民事訴訟法第449條第1項、
  第78條，判決如主文。
中    華    民    國   100    年    8     月    23    日
                  民事第四庭
                        審判長法  官  張劍男
                              法  官  彭昭芬
                              法  官  翁昭蓉
正本係照原本作成。
如不服本判決，應於收受送達後20日內向本院提出上訴書狀，其
未表明上訴理由者，應於提出上訴後20日內向本院補提理由書狀
（均須按他造當事人之人數附繕本）上訴時應提出委任律師或具
有律師資格之人之委任狀；委任有律師資格者，另應附具律師資
格證書及釋明委任人與受任人有民事訴訟法第466條之1第1項但
書或第2項（詳附註）所定關係之釋明文書影本。如委任律師提
起上訴者，應一併繳納上訴審裁判費。
中    華    民    國   100    年    8     月    24    日
                              書記官  張淑芬
附註：
民事訴訟法第466條之1（第1項、第2項）：
對於第二審判決上訴，上訴人應委任律師為訴訟代理人。但上訴
人或其他法定代理人具有律師資格者，不在此限。
上訴人之配偶、三親等內之血親、二親等內之姻親，或上訴人為
法人、中央或地方機關時，其所屬專任人員具有律師資格並經法
院認為適當者，亦得為第三審訴訟代理人。